臺灣屏東地方法院刑事判決　　　　　　　　　　　　　九十二年度訴字第三三九號
　　公　訴　人　臺灣屏東地方法院檢察署檢察官
　　被　　　告　己○○
　　被　　　告　庚○○
　　共　　　同
　　選任辯護人　陳益軒律師
右列被告因誣告案件，經檢察官提起公訴（九十二年度偵字第十九號），本院判決如
左：
    主  文
己○○、庚○○均無罪。
    理  由
一、本件公訴意旨略以：被告己○○與庚○○二人為夫妻，二人因不甘所有「新豐食
    品加工廠」設定抵押權予乙○○、丙○○○夫婦掌管經營，及土地移轉登記予丙○○○，欲逃脫其二人與乙○○、丙○○○夫婦間之債務關係，保有上開廠房及
    土地，明知所有屏東縣內埔鄉○○段一七二一地號土地及其上建物建號二四０號
    「新豐食品加工廠」及屏東縣內埔鄉○○○段七三五、七三五之二地號土地，係
    經其二人同意，委託代書甲○○辦理抵押權設定予兒子戊○○及乙○○，後移轉
    登記予丙○○○，竟仍基於使他人受刑事處分之意思，於九十一年七月間向臺灣
    屏東地方法院檢察署謊稱：「(一)甲○○於九十年四月九日，由戊○○、丁○○夫
    妻以經營食品加工廠需資金週轉為由，騙取己○○二人所有屏東縣內埔鄉○○段
    一七二一地號土地及其上建物建號二四０號之所有權狀、印鑑後，夥同乙○○、
    丙○○○二人，共同偽造新台幣（下同）四百十萬元之債權憑證，及製作不實之
    土地及建築改良物抵押設定契約書後，由甲○○向屏東縣潮州地政事務所，將上
    開房地設定四百十萬元抵押權予戊○○、乙○○二人；又於同年八月二十二日，
    戊○○、丁○○夫婦與乙○○、丙○○○夫婦四人，又共同委由甲○○製作不實
    之土地、建築改良物設定契約書，再次將上開房地設定三百萬元最高限額抵押權
    予乙○○、丙○○○二人；再於九十一年六月四日，戊○○委由甲○○向潮州地
    政所，以讓與為由，將原設定予戊○○名下之第一順位抵押權改設定登記予丙○○○名下。(二)九十年七月一日，乙○○、丙○○○二人向己○○二人騙稱：戊○○、丁○○因經營食品工廠不善，在外積欠二千八百五十萬元之債務，二人為戊○○夫婦之父母，債務若未清償，屆時工廠有遭債權人查封之虞，故其願資借戊○○、丁○○二千八百五十萬元協助清償債務，惟須己○○二人同意將交予戊○○、丁○○經營之食品加工廠經營權，交予乙○○及丙○○○經營，直到一０八
    年再由乙○○、丙○○○將工廠經營權交還戊○○、丁○○，致己○○二人誤信
    為真，而簽立同意書，同意將上開食品工廠交由乙○○、丙○○○經營。(三)九十
    年七月六日，丁○○為偽造己○○確有積欠乙○○、丙○○○之債務證明，乃依
    據前述己○○所簽立同意書，將空白本票覆蓋於同意書上，描繪己○○簽名及金
    額筆跡，並盜取己○○印鑑於本票內蓋章，而偽造己○○所簽發二千八百五十萬
    元之本票一紙，交付丙○○○。(四)九十一年三月六日，戊○○、丁○○委由甲○○協助偽造己○○、庚○○將所有坐落屏東縣內埔鄉○○○段七三五、七三五之
    二地號二筆土地，出售予丙○○○之買賣契約書，並於同年月十四日，由丁○○
    持向潮州地政辦理土地買賣移轉登記時，因己○○早於二日前向潮州地政申請遺
    失補發上開二筆土地所有權狀，潮州地政人員察覺有異通知丁○○補正說明原委
    ，並要求該土地買賣移轉登記，須經己○○親自到場辦理，丁○○乃向己○○騙
    稱，該地之所有權狀其收藏於住所內，並未遺失，己○○未仔細覓尋即向地政機
    關申請補發權狀，將涉使公務員登載不實罪嫌，因其已與地政事務所人員溝通，
    倘由其陪同至地政事務所撤回補發申請案，則免受刑罰，使己○○信以為真，始
    與丁○○共至潮州地政所，辦理撤回上開遺失補發所有權狀申請，丁○○復持地
    政機關所交付之土地買賣移轉登記申請書，向己○○騙稱該申請書係撤回補發所
    有權狀申請書，要己○○於買賣移轉登記申請書備註欄內簽名，並註記：『本人
    親自到場辦理』詞句，使己○○信以為真，依丁○○指示於該申請書備註欄內簽
    名，並加註本人親自到場辦理之註記，同年月二十二日，地政機關乃依據上開申
    請，將屏東縣內埔鄉○○○段七三五、七三五之二地號二筆土地移轉登記予丙○○○」等事項，圖使甲○○、戊○○、丁○○、乙○○、丙○○○等人受刑事處
    分，嗣經本署於九十二年五月十六日以九十一年度偵字第四一０四號為不起訴處
    分，復經臺灣高等法院高雄分院檢察署駁回再議確定，因認被告己○○、庚○○
    涉有刑法第一百六十九條第一項之誣告罪嫌。
二、按犯罪事實應依證據認定之，無證據不得認定犯罪事實，刑事訴訟法第一百五十
    四條第二項定有明文。次按誣告罪之成立，以犯人明知所訴虛偽為構成要件，若
    誤認有此事實，或以為有此嫌疑，自不得遽指為誣告；告訴人所訴事實，不能證
    明其係實在，對於被訴人為不起訴處分確定者，是否構成誣告罪，尚應就其有無
    虛構誣告之故意以為斷，並非當然可以誣告罪相繩。最高法院二十年上字第七一
    七號、五十九年台上字第五八一號著有判例。綜上可知，所謂虛構事實，係指明
    知無此事實，而故意捏造者而言，是若出於誤信、誤解、誤認或懷疑有此事實，
    或對其事實誇大其詞，或所申告之事實非全然無因，而祇以不能積極證明為虛偽
    ，或因證據不充分，致受誣告人不受追訴處罰者，均不成立誣告罪。
三、公訴人認被告己○○、庚○○涉有上開誣告罪嫌，無非係以告訴人范勝楠之指述
    及證人戊○○、丁○○、乙○○、丙○○○證稱戊○○夫婦及被告己○○均有向
    乙○○夫婦借款等語，並有印鑑證明申請書二份、金額為八百萬元之借據一紙、
    借款明細表、土地暨建築改良物抵押權設定及所有權移轉登記申請書、法務部調
    查局鑑定通知書等，及不起訴處分書一份為主要論據。訊據被告己○○、庚○○
    均堅詞否認有誣告之行為，辯稱：其二人並未向乙○○、丙○○○夫婦借款，當
    然不會設定抵押權給乙○○、丙○○○，更不會簽立面額高達二千八百五十萬元
    之本票，或將內埔鄉○○○段第七三五、七三五之二號土地移轉登記予丙○○○
    ，九十年七月一日被戊○○、丁○○、乙○○、丙○○○四人詐騙，才簽立工廠
    移轉經營權同意書，向檢察官申告的內容都是事實等語。
四、經查：
  (一)被告己○○、庚○○所有坐落於屏東縣內埔鄉○○段一七二一地號土地，於九十
    年四月一日，設定金額為四百十萬元之抵押權予戊○○、乙○○各二分之一，又
    於同年八月二十二日，再度設定金額為三百萬元之最高限額抵押權予乙○○，同
    年六月四日戊○○將其名下之四百十萬元抵押權持分二分之一移轉登記予丙○○○，另被告己○○所有坐落於屏東縣內埔鄉○○○段七三五、七三五之二地號二
    筆土地，於九十一年三月二十二日以買賣為由，移轉登記予丙○○○等情，有土
    地登記申請書四份、土地登記謄本、建物登記謄本土地所有權狀等在卷可稽，堪
    信為真實。
  (二)對於為何將被告己○○、庚○○所有坐落於屏東縣內埔鄉○○段一七二一地號土
    地，於九十年四月一日，設定金額為四百十萬元之抵押權予戊○○、乙○○各二
    分之一，戊○○於本院九十一年度重訴字第一四九號確認抵押權不存在案件九十
    一年八月二十八日開庭時稱「因為我有向乙○○借錢，我父母也有向乙○○、丙○○○借錢，我借錢來作補償工廠的支出及蓋房子，我父母沒有跟我借錢，因工
    廠是我爸爸的名字，而工廠是農地，所以是我爸爸設定抵押權給我，我再跟乙○○、丙○○○借錢，我父母沒有跟我借錢」等語（見臺灣屏東地方法院檢察署九
    十一年度偵字第四一０四號卷宗第一三七頁），另於本院九十三年八月二日審理
    中，證人戊○○證稱「因為負債太多，向乙○○借款太多，才設定抵押權給他」
    等語（見本院卷第一七七頁），丁○○對於為何於九十年六月四日將戊○○名下
    之四百十萬元抵押權持分二分之一移轉登記予丙○○○之原因，陳稱「因為我們
    有欠她錢，為讓她心安才設定的」等語（見上開偵查卷第七三頁），依據戊○○
    、丁○○前開所述，將屏東縣內埔鄉○○段一七二一地號土地先設定四百十萬元
    抵押權持分二分之一予乙○○，後又將戊○○所有之上開土地四百十萬元抵押權
    持分二分之一移轉登記予丙○○○的目的，均是為保障債權。然對於究竟積欠乙○○、丙○○○夫妻之債務數額為何，丙○○○陳稱「從八十五年開始就有金錢
    借貸，每一筆均有開立本票，但在九十年七月一日結算時，將全部本票開成面額
    二千八百五十萬元的那一張本票，並且寫同意書，之後就把所有的本票還給己○○。」等語（見本院卷第六十頁），戊○○證稱「二千八百五十萬元的金額是我
    父親同意，是十幾張票票換成一張，那十幾張票是跟丙○○○借錢時開的票，都
    是我跟丁○○向他們借錢時，陸續開立的」等語（見本院卷第一八三頁），則縱
    使確實有該二千八百五十萬元之債權債務關係存在，也是直至九十年七月一日結
    算時才確定該數額，然前開抵押權之設定及移轉均在九十年七月一日之前，則前
    開抵押權之設定及移轉之目的究竟為何，是否果在擔保債權即非無疑。
  (三)再者，戊○○於九十年七月一日另行簽立借據一紙，記載「本人茲向乙○○借款
    金額八百萬元整，分為三十二期償還，以及開立本票三十二期，每月償還金額二
    十五萬元整，尚可拿回一張本票，此為無息貸款，本人定當如期償還，恐口無憑
    ，特立此據以資證明」，並由其父己○○擔任保證人，簽具「己○○」姓名，且
    蓋用己○○印章，然己○○對於戊○○簽立八百萬元借據一事並不知情，也沒有
    看過該張借據，借據上「己○○」印章是戊○○向其母庚○○要，庚○○說放在
    抽屜中，由戊○○自行取用等情，業經證人戊○○於本院審理中證述明確（見本
    院卷第一八一頁），並有借據一紙在卷可參（見上開偵查卷第七六頁）然若被告
    己○○與其子戊○○曾向丙○○○借款，經總結算後之金額為二千八百五十萬元
    ，丙○○○取得面額二千八百五十萬元之本票後，已將以前借款時開立之本票返
    還予被告己○○，戊○○當無理由於同日再行簽立上開金額八百萬元之借據一紙
    供丙○○○收執以證明雙方債務關係。況且，本院民事庭九十一年度重訴字第一
    四九號確認抵押權不存在案件審理中，關於雙方借貸關係開始之時間，經法官隔
    離訊問，乙○○稱「我與原告己○○從八十五年開始就有金錢往來，．．．。」
    等語（，而戊○○則稱：「從八十七年開始己○○開始有出面向被告乙○○借八
    百多萬元，．．．。」等語（見本院民事庭九十一年度重訴字第一四九號判決）
    ，就借貸開始之時間，乙○○與戊○○所述並不相符；關於如何交付總金額達二
    千八百五十萬元之借款及是否曾償還過借款，丙○○○於九十一年九月十六日檢
    察官訊問時稱「拿錢的方式多樣，有時現金，有時開票，都是有借有還」等語（
    見上開偵查卷第一四四頁反面），戊○○則稱「有現金，有會錢，有轉帳，有支
    票，方式不一，我都賺不夠還，所以沒有還過」（見上開偵查卷第一四五頁），
    丁○○則稱「沒有還過錢」（見上開偵查卷第一四六頁），乙○○於本院則改稱
    「都是拿現金，數目不記得，只知道最後累積到二千多萬，從八十五年開始借款
    沒有記帳，時間太久，又是累積借錢」等語（見本院卷第二一五至二一六頁）。
    依據其等上開所述，對於總數額達二千八百五十萬元之鉅額借款交付方式陳述不
    一，且乙○○、丙○○○為債權人，戊○○、丁○○為債務人，衡情當無債權人
    主張借款部分已有償還，反而是債務人主張分文未還之理；況二千八百五十萬元
    之債務數額甚鉅，即便陸續借貸，亦應不至於無從提出任何資料以供查證。至於
    系爭面額二千八百五十萬元之本票一張，戊○○於偵查中稱「本票是我開的，我
    父親有同意開本票，而發票人名字是他自己簽的，而且印張也是真的同意我蓋章
    ，而金額是我事後填的」等語（見上開偵查卷第七二頁反面），然於本院改稱「
    本票上的文字全部都是我父親己○○寫的，二千八百五十萬元的金額是我父親同
    意」等語（見本院卷第一八三頁），前後指述顯有不符；而上開本票正本經送法
    務部調查局鑑定結果，認為「票號Ｎ0000000號，面額二千八百五十萬元
    整本票原紙一紙，其上『二千八百五十萬元整』及『己○○』等字跡，由於己○○兩次當庭寫字跡之書寫式樣及特徵不一致，且又欠缺平日字跡可資參鑑，故就
    現有資料歉難認定『己○○』字跡是否均為本人所親書，亦難認定本票原本其上
    之『己○○』字跡是否由同意書原本其上之立契約人『己○○』字跡直接描繪製
    作，此有該局九十二年四月二十一日調科貳字第０九二００一０三三四０號鑑定
    通知書一份在卷可稽，顯然難以認定被告己○○確有與乙○○、丙○○○結算總
    欠款，而簽發系爭面額二千八百五十萬元之本票。
  (四)對於將被告己○○、庚○○所有坐落於屏東縣內埔鄉○○段一七二一地號土地，
    於九十年四月一日，設定金額為四百十萬元之抵押權予戊○○、乙○○各二分之
    一，又於同年八月二十二日，再度設定金額為三百萬元之最高限額抵押權予乙○○，同年六月四日戊○○將其名下之四百十萬元抵押權持分二分之一移轉登記予
    丙○○○，另被告己○○所有坐落於屏東縣內埔鄉○○○段七三五、七三五之二
    地號二筆土地，亦於九十一年三月二十二日以買賣為由，移轉登記予丙○○○，
    究竟已抵償多少債務，戊○○於本院審理中表示「票款是我太太丁○○在管理，
    也是由丁○○負責記帳」等語，然丁○○卻表示「已抵償了多少債務，數字我不
    清楚，沒有概念」等語（見本院卷第二０九頁），然將屏東縣內埔鄉○○段一七
    二一地號土地先後設定二次抵押權予乙○○、丙○○○夫婦，並將屏東縣內埔鄉
    ○○○段七三五、七三五之二地號二筆土地移轉登記予丙○○○之目的，果若均
    為擔保債權或抵償欠款，身為債務人之戊○○、丁○○豈有對於攸關債務人權益
    甚鉅之抵償之範圍如何，毫無概念之理？
  (五)又被告己○○於九十一年三月六日在屏東縣內埔鄉○○○段七三五、七三五之二
    地號二筆土地不動產移轉登記契約書上簽署「本人親自到場辦理」字跡等情，業
    據被告己○○供陳無誤，然此等字樣是否表示被告己○○同意並知悉丁○○代理
    辦理移轉屏東縣內埔鄉○○○段七三五、七三五之二地號二筆土地所有權予丙○○○？蓋上開二筆土地於九十一年三月十四日申請所有權移轉登記時，使用被告
    己○○於九十年三月二十六日親自申請的印鑑證明，然被告己○○於九十一年三
    月十二日業已向屏東縣內埔鄉戶政事務所再度申請印鑑登記證明，有該印鑑登記
    證明申請書一紙在卷可按（見上開偵查卷二第一一一頁），若被告己○○果曾指
    示丁○○代理辦理上開二筆土地所有權移轉登記，當同時告知丁○○已於二日前
    （即九十一年三月十二日）變更印鑑，應使用新的印鑑證明，丁○○卻仍持九十
    年三月二十六日申請之印鑑證明辦理本件系爭二筆土地過戶登記；再者，檢察官
    雖舉屏東縣內埔鄉戶政事務所職員曾順祥之證詞為被告己○○、庚○○有罪之證
    據，然查證人曾順祥僅證稱「九十年八月二十日及九十年三月二十六日之印鑑證
    明需用原稿來對才看的出來，九十年八月二十日的是丁○○來申請」等語（見上
    開偵查卷二第二一六至二一七頁），並未就上開二筆土地不動產移轉登記契約書
    上為何會簽署「本人親自到場辦理」字跡作說明，無從為被告己○○、庚○○不
    利之認定，則被告己○○、庚○○指稱受丁○○詐騙，始會在不動產移轉登記契
    約書上簽署「本人親自到場辦理」字跡，並非全無可能。
  (六)綜上所述，系爭二千八百五十萬元債權是否確實存在尚非無疑，而將被告己○○
    、庚○○所有坐落於屏東縣內埔鄉○○段一七二一地號土地，於九十年四月一日
    ，設定金額為四百十萬元之抵押權予戊○○、乙○○各二分之一，又於同年八月
    二十二日，再度設定金額為三百萬元之最高限額抵押權予乙○○，同年六月四日
    戊○○將其名下之四百十萬元抵押權持分二分之一移轉登記予丙○○○，被告己○○於九十年七月一日簽訂同意書，同意將新豐食品加工廠之經營權交予乙○○
    、丙○○○直至民國一百零八年，另被告己○○所有坐落於屏東縣內埔鄉○○○
    段七三五、七三五之二地號二筆土地，亦於九十一年三月二十二日以買賣為由，
    移轉登記予丙○○○，原因均為或擔保或抵償系爭二千八百五十萬元之債權，則
    被告己○○、庚○○基於其等主觀上並未向乙○○、丙○○○借款之事實，懷疑
    其子戊○○、媳婦丁○○夥同乙○○、丙○○○及代書范勝楠共同謀產，而向偵
    查機關申告，並非全然無因。
五、綜觀上情，堪認被告二人於前案申告戊○○、丁○○、乙○○、丙○○○及范勝
    楠等人涉犯詐欺、偽造有價證券、偽造文書等之犯罪事實，縱有誇大其詞（不影
    響所訴刑責），但並非全然無因，雖事後因證據不足，不能證明所訴為真實，致
    戊○○、丁○○、乙○○、丙○○○、范勝楠等不受詐欺、偽造有價證券、偽造
    文書等罪之追訴處罰，然揆諸前揭判例之見解，尚難認被告己○○、庚○○有故
    意誣告之事實，所為即與誣告犯行未合。此外，復查無其他積極之證據足資證明
    被告二人確有公訴人所指犯行，自屬不能證明被告二人犯罪，揆諸上揭法條及判
    例說明，自應為被告二人無罪之諭知。
六、據上論斷，應依刑事訴訟法第三百零一條第一項判決如主文。
本案經檢察官蔡榮龍到庭執行職務
中      華      民      國    九十三    年      八      月     十六     日
                                      臺灣屏東地方法院刑事第四庭
                                          審判長法  官簡志瑩
                                                法  官王以齊
                                                法  官陳姵君
右正本證明與原本無異。
如不服本判決應於收受本判決送達後十日內向本院提出上訴書狀，其未敘述上訴理由
者，並得於提起上訴後十日內向本院補提理由書狀（均須按他造當事人之人數附繕本
 ）「切勿逕送上級法院」
                                          書記官  許倬維
中      華      民      國    九十三    年      八      月     十六     日
